ACORDAO-COMPLETO-2434595

ACÓRDÃO 505/2023 ATA 11/2023 - PLENÁRIO

VISTOS, relatados e discutidos estes autos de processo de monitoramento do Acórdão 5529/2010-TCU-Primeira Câmara, que considerou ilegais os atos de concessão de aposentadoria aos interessados acima elencados, em razão do pagamento das parcelas das vantagens de planos econômicos (URP - 26,05%) ;
	ACORDAM os Ministros do Tribunal de Contas da União, reunidos em Sessão do Plenário, diante das razões expostas pelo relator, com fundamento com fundamento nos arts. 71, inciso III, da Constituição Federal de 1988, 1º, inciso V, e 39, incisos I e II, da Lei nº 8.443/1992, 1º, inciso VIII, 250, inciso II, e 260, §§ 1º e 2º, do Regimento Interno do TCU, e 15, inciso II, da Resolução do TCU nº 152/2002, em:
	9.1. considerar revel o Sr. Lauro Oliveira Viana, na forma do art. 12, § 3º, da Lei 8.443/1992;
9.2. aplicar ao Sr. Lauro Oliveira Viana a multa prevista no art. 58, inciso IV, da Lei 8.443/1992, no valor de R$ 5.000,00 (cinco mil reais) ; 
9.2.1. determinar o desconto integral ou parcelado da dívida na remuneração do Sr. Lauro Oliveira Viana, observados os limites impostos pela legislação pertinente e, em especial, o disposto no art. 46 da Lei 8.112/1990;
9.2.2. autorizar, desde já, a cobrança judicial da dívida, na hipótese de não atendimento das notificações, cumulada com a ineficácia dos descontos determinados no subitem anterior;
9.3. determinar à Fundação Universidade Federal do Piauí que:
	9.3.1. exclua, imediatamente, as parcelas de planos econômicos (URP - 26,05%) , dos proventos de Edgar Carneiro Machado, Eufrausina da Silva Luz Alvarenga, Flávio de Weimar The, Francisco Tasso Mendes Melo, José Crisóstomos Gomes de Oliveira, José de Silva Araújo, Maria Solange Almeida de Deus Leopoldino e Rômulo José Vieira, conforme Acórdão 5529/2010-TCU-Primeira Câmara;
		       9.3.2. quantifique e realize, no prazo de 30 (trinta dias) , o ressarcimento dos valores recebidos indevidamente por Edgar Carneiro Machado, Eufrausina da Silva Luz Alvarenga, Flávio de Weimar The, Francisco Tasso Mendes Melo, José Crisóstomos Gomes de Oliveira, José de Silva Araújo, Maria Solange Almeida de Deus Leopoldino e Rômulo José Vieira, a título de parcelas de planos econômicos, desde a ciência do Acórdão 1244/2016-TCU-Primeira Câmara, até sua efetiva exclusão, nos termos do art. 46 da Lei 8.112/90, informando ao Tribunal as medidas adotadas;
		       9.3.3. envie novos atos de concessão de aposentadoria, no prazo de 30 (trinta) dias, em favor de Edgar Carneiro Machado, Eufrausina da Silva Luz Alvarenga, Flávio de Weimar The, Francisco Tasso Mendes Melo, José Crisóstomos Gomes de Oliveira, José de Silva Araújo, Maria Solange Almeida de Deus Leopoldino e Rômulo José Vieira, livres das irregularidades apontadas nos autos; e
		      9.4. dar ciência deste acórdão aos interessados e à Fundação Universidade Federal do Piauí.

Monitoramento de acórdão que considerou ilegais atos de concessão de aposentadoria.

Fundação Universidade Federal do Piauí.

3. Interessados: Edgar Carneiro Machado (XXX.387.733-XX), Eufrausina da Silva Luz Alvarenga (XXX.518.254-XX), Flávio de Weimar The (XXX.131.863-XX), Francisco Tasso Mendes Melo (XXX.736.513-XX), José Crisóstomos Gomes de Oliveira (021.029.513-9), José de Silva Araújo (078.742.193-6), Maria Solange Almeida de Deus Leopoldino (XXX.647.703-XX) e Rômulo José Vieira (XXX.859.984-XX).

13.1. Ministros presentes: Bruno Dantas (Presidente), Walton Alencar Rodrigues, Benjamin Zymler, Augusto Nardes (Relator), Aroldo Cedraz, Vital do Rêgo, Jorge Oliveira, Antonio Anastasia e Jhonatan de Jesus.
13.2. Ministros-Substitutos presentes: Augusto Sherman Cavalcanti, Marcos Bemquerer Costa e Weder de Oliveira.

AUGUSTO NARDES

Adoto como relatório o parecer da então Secretaria de Fiscalização de Pessoal, que contou com a anuência do Ministério Público junto a este Tribunal (peças 63 a 65) :
	"INTRODUÇÃO
	1.	Trata-se de monitoramento do Acórdão 5529/2010-TCU-Primeira Câmara, proferido na Sessão de 31/8/2010, de relatoria do e. Ministro Augusto Nardes (peça 3, p. 48-49) , que considerou ilegais os atos de concessão de aposentadoria aos interessados acima elencados, em razão da inclusão de parcela judicial concessiva do reajuste relativo a perdas decorrentes da implantação da URP (26,05%) . 
	HISTÓRICO
	2.	No âmbito da deliberação, foram feitas as seguintes determinações:
'9.2. considerar ilegais os atos de fls. 14/17, 22/25, 26/29, 30/33, 46/49, 50/53, 82/85 e 90/93, de interesse de Edgar Carneiro Machado (fls. 14/17) , Eufrausina da Silva Luz Alvarenga (fls. 22/25) , Flávio de Weimar The (fls. 26/29) , Francisco Tasso Mendes Melo (fls. 30/33) , José Crisóstomos Gomes de Oliveira (fls. 46/49) , José de Silva Araújo (fls. 50/53) , Maria Solange Almeida de Deus Leopoldino (fls. 82/85) e Rômulo José Vieira (fls. 90/93) , negando-lhes registro; 
9.3. dispensar o ressarcimento das parcelas indevidamente percebidas de boa-fé pelos inativos que tiveram seus atos impugnados, ante o disposto na Súmula n° 106 da Jurisprudência deste Tribunal; 
9.4. determinar à Fundação Universidade Federal do Piauí - MEC que: 
9.4.1. acompanhe o andamento da decisão judicial que atualmente assegura o pagamento da URP aos servidores (Mandado de Segurança Coletivo n° 2005.40.00.000458-9, em trâmite no TRF da 1ª Região) e, no caso de decisão desfavorável aos interessados, adote as providências pertinentes. em consonância com o disposto no art. 46 da Lei n° 8.112/1990, a fim de promover a restituição dos valores indevidamente percebidos pelos beneficiários; 
9.4.2 cientifique os interessados cujos atos foram considerados ilegais de que o efeito suspensivo proveniente da eventual interposição de recursos perante o Tribunal de Contas da União não os exime da devolução dos valores percebidos indevidamente após a notificação, em caso de não provimento desses recursos; 
9.5. orientar a unidade de origem que, nos termos do art. 262, § 2°, do Regimento interno do TCU, os atos considerados ilegais poderão prosperar mediante a emissão e encaminhamento a este Tribunal de novos atos de aposentadoria, livres das irregularidades indicadas, para que sejam submetidos à apreciação por este Tribunal, na forma do art. 260, caput, também do Regimento Interno do TCU; 
9.6. determinar à Sefip que proceda à verificação do cumprimento das medidas indicadas nos subitens precedentes, representando a este Tribunal, caso necessário.'
	3.	Monitoramento iniciado em 16/6/2015 (peça 14) verificou a existência de decisão favorável ao pagamento da URP aos inativos emanada nos autos do Mandado de Segurança 31.412 (MS 31.412/STF) .  
	4.	Foi então proferido o Acórdão 1244/2016-TCU-Primeira Câmara, de relatoria do e.  Ministro-Substituto Augusto Sherman Cavalcanti, nos termos a seguir (peça 18) :
1.7.1. determinar à Fundação Universidade Federal do Piauí que: 
1.7.1.1. a partir do trânsito em julgado do MS 31.412/DF, promova a absorção da vantagem referente à URP de fevereiro de 1989, paga sob a forma de rubrica judicial aos inativos Edgar Carneiro Machado (CPF XXX.387.733-XX) , Eufrausina da Silva Luz Alvarenga (CPF 128.518.254- 53) , Flávio de Weimar The (CPF XXX.131.863-XX) , Francisco Tasso Mendes Melo (CPF XXX.736.513-XX) , José Crisóstomos Gomes de Oliveira (CPF XXX.029.513-XX) , José de Silva Araújo (CPF XXX.742.193-XX) , Maria Solange Almeida de Deus Leopoldino (CPF XXX.647.703-XX) e Rômulo José Vieira (CPF XXX.859.984-XX) , pelas leis que vierem a alterar sua estrutura remuneratória com eficácia posterior à referida decisão; 
1.7.1.2. dar ciência do teor desta deliberação aos interessados constantes do subitem anterior, encaminhando ao Tribunal documento apto a comprovar que tiveram conhecimento do acórdão.
	5.	Inconformados com a decisão, os inativos, Francisco Tasso Mendes Melo, Rômulo José Vieira e Eufrausina da Silva Luz Alvarenga, interpuseram pedidos de reexame (peças 21-23) , deliberados conforme Acórdão 8782/2017-TCU-Primeira Câmara, de relatoria do e. Ministro Bruno Dantas (peça 40) :
9.1. não conhecer dos recursos interpostos por Francisco Tasso Mendes Melo e Eufrausina da Silva Luz Alvarenga, porquanto não preenchidos os requisitos aplicáveis à espécie; 
9.2. conhecer e negar provimento ao recurso interposto por Romulo José Vieira; 
9.3. dar ciência desta deliberação aos recorrentes.
	6.	Devidamente comunicada da decisão (peças 45-47 e 49-50) , a jurisdicionada não se manifestou nos autos. 
	7.	Novo monitoramento realizado em 22/7/2020 (peça 54) verificou que a parcela de URP (26,05%) permanecia nos proventos de Edgar Carneiro Machado, Eufrausina da Silva Luz Alvarenga, Flávio de Weimar The, Francisco Tasso Mendes Melo, José Crisóstomos Gomes de Oliveira, José de Silva Araújo, Maria Solange Almeida de Deus Leopoldino e Rômulo José Vieira, nos mesmos valores impugnados pelo TCU. Além disso, não existiam novos atos em favor dos inativos. Foi então proposta audiência do gestor responsável, Sr. Lauro Oliveira Viana, Superintendente de Recursos Humanos da Universidade do Piauí, para que apresentasse suas razões de justificativa para descumprimento do Acórdão 1244/2016-TCU-Primeira Câmara.
	8.	Realizada a audiência (peças 58-59) , o Sr. Lauro Oliveira Viana não se manifestou nos autos.
	EXAME TÉCNICO
	9.	Pesquisa realizada ao sistema Siape/A3P (peça 61) demonstra que a parcela de URP permanece sendo paga aos inativos, Edgar Carneiro Machado, Eufrausina da Silva Luz Alvarenga, Flávio de Weimar The, Francisco Tasso Mendes Melo, José Crisóstomos Gomes de Oliveira, José de Silva Araújo, Maria Solange Almeida de Deus Leopoldino e Rômulo José Vieira, sem ter sofrido qualquer reabsorção.
	10. Conforme instrução anterior (peça 54, p. 2) :
A título de exemplo, o Sr. Edgar Carneiro Machado percebe URP no valor de R$ 256,20. Os contracheques do inativo, de 2015 (peça 11, p. 1) e do ano atual (peça 51, p. 2) , apontam aumentos sucessivos no valor do provento básico de forma que a parcela de URP já poderia até ser absorvida, conforme determinação constante do subitem 1.7.1.1 do Acórdão 1244/2016-TCU-Primeira Câmara, dado o provento básico ter passado de R$ 2.491,01 para R$ 3.086,87 e a parcela de URP não ter sofrido qualquer redução.
	11. O pagamento da URP aos servidores da UFPI foi garantido por decisão proferida nos autos do MS 31.412/STF, transitada em julgado em 15/5/2014, nos seguintes termos:
 (...) defiro o presente mandado de segurança, para cassar as deliberações emanadas do E. Tribunal de Contas da União, 'dirigidas à Universidade Federal do Piauí, que ordenam a exclusão da parcela referente à URP de qualquer professor beneficiado pela decisão judicial proferida nos autos da Reclamação Trabalhista de n°. 02-1069/1990, transitada em julgado no dia 31/07/1995 (...) ' (grifei) , que tramitou perante a (antiga) 2ª Junta de Conciliação e Julgamento de Teresina/PI, restando prejudicado, em consequência, o exame do recurso de agravo interposto pela União Federal".
	12. Entretanto, o fato de a parcela estar garantida por decisão judicial, não impede que venha a ser absorvida a partir de reestruturações futuras da carreira, existindo, inclusive, outros acórdãos especificamente sobre a situação na UFPI, além do Acórdão aqui monitorado, determinando que, a partir do trânsito em julgado do MS 31.412/DF, a Universidade promova a absorção da vantagem referente à URP, paga sob a forma de rubrica judicial, pelas leis que vierem a alterar a estrutura remuneratória dos servidores inativos, como por exemplo, Acórdão 2255/2019-TCU-Primeira Câmara (e. Ministro Bruno Dantas) , Acórdão 36/2018-TCU-Primeira Câmara (e. Ministro Benjamin Zymler) , Acórdão 32/2017-TCU-Segunda Câmara (e. Ministro Augusto Nardes) , Acórdão 3441/2015-TCU-Primeira Câmara (e. Ministro Vital do Rêgo) , dentre outros.
	13. Também permanece a situação apontada anteriormente de ausência de envio de novos atos de aposentadoria (peça 52) .	
	Análise das razões de justificativas
	14. Instado a se manifestar, o Sr. Lauro Oliveira Viana, Superintendente de Recursos Humanos da UFPI, não apresentou razões de justificativa para o descumprimento do Acórdão 1244/2016-TCU-Primeira Câmara, propondo-se, assim, que, seja considerado revel, por não atender à audiência no prazo devido, nos termos do art. 12, § 3º, da Lei 8.443/1992, com a aplicação da multa prevista no art. 58, inciso IV, da Lei 8.443/1992 e no art. 268, inciso VII, do Regimento Interno do Tribunal.
	15. Como o Acórdão 1244/2016-TCU-Primeira Câmara não foi devidamente cumprido, propõe-se que sejam determinados a reabsorção/exclusão da parcela de URP, a partir do trânsito em julgado do MS 31.412/STF pelas leis que alterarem a remuneração, de Edgar Carneiro Machado, Eufrausina da Silva Luz Alvarenga, Flávio de Weimar The, Francisco Tasso Mendes Melo, José Crisóstomos Gomes de Oliveira, José de Silva Araújo, Maria Solange Almeida de Deus Leopoldino e Rômulo José Vieira; se houve recebimento de valores indevidos, a quantificação e devolução dos valores recebidos indevidamente pelos inativos, desde a ciência do Acórdão em questão; e ainda o envio de novos atos de aposentadoria, livres das irregularidades apontadas.
	CONCLUSÃO
	16. Com base nas informações extraídas dos sistemas Siape/A3P e e-Pessoal, considera-se que as determinações constantes do Acórdão 1244/2016-TCU-Primeira Câmara não foram cumpridas pela Fundação Universidade Federal do Piauí, propondo-se que sejam determinados a reabsorção/exclusão da parcela de URP, a partir do trânsito em julgado do MS 31.412 pelas leis que alterarem a remuneração, de Edgar Carneiro Machado, Eufrausina da Silva Luz Alvarenga, Flávio de Weimar The, Francisco Tasso Mendes Melo, José Crisóstomos Gomes de Oliveira, José de Silva Araújo, Maria Solange Almeida de Deus Leopoldino e Rômulo José Vieira; se houve recebimento de valores indevidos, a quantificação e devolução dos valores recebidos indevidamente pelos inativos, desde a ciência do Acórdão em questão; e ainda o envio de novos atos de aposentadoria, livres das irregularidades apontadas.
	17. Propõe-se ainda que o Sr. Lauro Oliveira Viana, Superintendente de Recursos Humanos da UFPI, seja considerado revel, por não atender à audiência no prazo devido, nos termos do art. 12, § 3º, da Lei 8.443/1992, com a aplicação da multa prevista no art. 58, inciso IV, da Lei 8.443/1992 e no art. 268, inciso VII, do Regimento Interno do Tribunal.
	PROPOSTA DE ENCAMINHAMENTO
	18. Em face do exposto, remetam-se os autos à consideração superior propondo-se: 
	a) considerar revel, nos termos do art. 12, § 3º, da Lei 8.443/1992, o Sr. Lauro Oliveira Viana, Superintendente de Recursos Humanos da Fundação Universidade Federal do Piauí, pelo descumprimento do Acórdão 1244/2016-TCU-Primeira Câmara, de relatoria do e. Ministro-Substituto Augusto Sherman Cavalcanti;
	b) aplicar ao responsável a multa prevista no art. 58, inciso IV, da Lei 8.443/1992 e no art. 268, inciso VII, do Regimento Interno do Tribunal;
	c) com base no art. 28, incisos I e II, da Lei 8.443/1992:
	c.1) determinar o desconto integral ou parcelado da dívida na remuneração do Sr. Lauro Oliveira Viana, observados os limites impostos pela legislação pertinente e, em especial, o disposto no art. 46 da Lei 8.112/1990;
	c.2) autorizar, desde já, a cobrança judicial da dívida, na hipótese de não atendimento das notificações, cumulada com a ineficácia dos descontos determinados no subitem anterior;
	d) determinar à Fundação Universidade Federal do Piauí, nos termos do artigo 4°, inciso I, da Resolução-TCU 315/2020, que:
	d.1) proceda, com efeitos iniciados em 15/5/2014, data do trânsito em julgado do MS 31.412/DF, à absorção gradual da vantagem referente à URP de fevereiro de 1989, paga aos servidores aposentados Edgar Carneiro Machado, Eufrausina da Silva Luz Alvarenga, Flávio de Weimar The, Francisco Tasso Mendes Melo, José Crisóstomos Gomes de Oliveira, José de Silva Araújo, Maria Solange Almeida de Deus Leopoldino e Rômulo José Vieira, mediante sua compensação - sem redução nominal do montante dos proventos - com os acréscimos decorrentes de novas estruturas remuneratórias definidas por lei com eficácia posterior à referida decisão, a exemplo da Lei 13.325/2016;
	d.2) no prazo de 30 (trinta) dias, sob pena de responsabilidade solidária da autoridade administrativa omissa e mediante prévia instauração de processo administrativo, apure o montante recebido a título da parcela relativa à URP, em desconformidade com a sistemática no item precedente, por Edgar Carneiro Machado, Eufrausina da Silva Luz Alvarenga, Flávio de Weimar The, Francisco Tasso Mendes Melo, José Crisóstomos Gomes de Oliveira, José de Silva Araújo, Maria Solange Almeida de Deus Leopoldino e Rômulo José Vieira, desde a ciência do Acórdão 1244/2016-TCU-Primeira Câmara, promova sua restituição ao erário, nos termos do art. 46 da Lei 8.112/1990, e comprove ao Tribunal de Contas da União as medidas adotadas; e
	d.3) no prazo de 30 (trinta) dias, envie novos atos de concessão de aposentadoria em favor de Edgar Carneiro Machado, Eufrausina da Silva Luz Alvarenga, Flávio de Weimar The, Francisco Tasso Mendes Melo, José Crisóstomos Gomes de Oliveira, José de Silva Araújo, Maria Solange Almeida de Deus Leopoldino e Rômulo José Vieira, livres das irregularidades apontadas nos autos, conforme artigo 262, § 2, do Regimento Interno do TCU."
	É o Relatório.

8.1. Helbert Maciel (1.387 OAB-PI), entre outros, representando Eufrausina da Silva Luz Alvarenga e Francisco Tasso Mendes Melo.

Procurador Rodrigo Medeiros de Lima.

PESSOAL. APOSENTADORIA. MONITORAMENTO DO ACÓRDÃO 5.529/2010-TCU-1ª CÂMARA. PLANOS ECONÔMICOS. AUSÊNCIA DE ABSORÇÃO POR REESTRUTURAÇÕES POSTERIORES. AUDIÊNCIA DO GESTOR RESPONSÁVEL. REVELIA. MULTA. NOVAS DETERMINAÇÕES.

APOSENTADORIA (APOS)

Unidade de Auditoria Especializada em Pessoal (AudPessoal).

Trata-se de monitoramento do Acórdão 5529/2010-TCU-Primeira Câmara, de minha relatoria, que considerou ilegais os atos de concessão de Edgar Carneiro Machado, Eufrausina da Silva Luz Alvarenga, Flávio de Weimar The, Francisco Tasso Mendes Melo, José Crisóstomos Gomes de Oliveira, José de Silva Araújo, Maria Solange Almeida de Deus Leopoldino e Rômulo José Vieira, ante o pagamento de parcelas de planos econômicos (URP - 26,05%) não absorvidas pelas novas estruturas remuneratórias implantadas após o provimento jurisdicional.
2. 	Com o Monitoramento iniciado em 16/6/2015, verificou-se a existência de decisão favorável ao pagamento da URP aos inativos emanada nos autos do Mandado de Segurança 31.412 (MS 31.412/STF) . À vista disso, foi proferido o Acórdão 1244/2016-TCU-Primeira Câmara, de relatoria do Ministro-Substituto Augusto Sherman Cavalcanti, determinando a absorção da vantagem referente à URP.
3.	No presente monitoramento, a então Secretaria de Fiscalização de Pessoal - Sefip demonstrou que as determinações feitas por este E. TCU não foram atendidas pela Fundação Universidade Federal do Piauí, ensejando a audiência do responsável Lauro Oliveira Viana, superintendente de Recursos Humanos da aludida Universidade, para que apresentasse suas razões de justificativa. 
4.	O responsável permaneceu silente, motivo pelo qual a unidade técnica propõe considerá-lo revel, nos termos do art. 12, § 3º, da Lei 8.443/1992. Em acréscimo, sugere a aplicação da multa prevista no art. 58, inciso IV, da Lei 8.443/1992 e no art. 268, inciso VII, do Regimento Interno do Tribunal, além de nova determinação para exclusão das parcelas de URP. O representante do Parquet adere à proposta de julgamento.
5.	De pronto, manifesto minha adesão ao encaminhamento proposto pela Secretaria de Fiscalização de Pessoal.
6.	De fato, a documentação trazida aos autos (peça 61) confirma a manutenção do percebimento da parcela de URP pelos interessados. Necessário, destarte, nova determinação para exclusão das vantagens indevidas. 
7.	Também aquiesço à proposta da unidade técnica de considerar o Sr. Lauro Oliveira Viana revel, com a imposição de multa prevista no art. 58, inciso IV, da Lei 8.443/1992 e no art. 268, inciso VII, do Regimento Interno do Tribunal.
	Ante o exposto, Voto no sentido de que o Tribunal adote o acórdão que ora submeto à deliberação deste Colegiado.
TCU, Sala das Sessões, em 22 de março de 2023.
Ministro JOÃO AUGUSTO RIBEIRO NARDES 
Relator